臺灣高等法院臺中分院刑事判決
110年度交上易字第872號
上  訴  人  臺灣苗栗地方檢察署檢察官
被      告  廖發興
選任辯護人  詹汶澐律師（法律扶助律師）
上列上訴人因被告公共危險案件，不服臺灣苗栗地方法院110年
度交易字第35號中華民國110年9月1日第一審判決（起訴案號：
臺灣苗栗地方檢察署109年度偵字第6344號），提起上訴，本院
判決如下：
    主    文
上訴駁回。
    理    由
一、公訴意旨略以：被告廖發興於民國109 年10月26日13時前某
    時，在不詳地點飲用酒類後，明知吐氣酒精濃度達每公升0.
    25毫克以上者，不得駕駛動力交通工具，仍於同日13時許，
    自苗栗縣○○市○○路000 號「三好飯店」騎乘車牌號碼000-00
    0號普通重型機車上路，並於同日13時20分許，騎至朱○○位
    於苗栗縣○○市○○街000巷00號之住處（下稱朱○○住處）前。
    嗣於同日13時35分許，經警據報前往朱○○住處，並於同日14
    時14分許，對被告施以吐氣酒精濃度測試，測得其吐氣所含
    酒精濃度為每公升0.97毫克。因認被告涉犯刑法第185條之3
    第1項第1款之駕駛動力交通工具而吐氣所含酒精濃度達每公
    升零點二五毫克以上罪嫌等語。
二、按犯罪事實應依證據認定之，無證據不得認定犯罪事實；不
    能證明被告犯罪者，應諭知無罪之判決，刑事訴訟法第154
    條第2項、第301條第1項分別定有明文。次按基於無罪推定
    原則，被告犯罪之事實應由檢察官提出證據，並指出證明方
    法加以說服，使法院達於確信之程度，始得為被告有罪之認
    定，否則即應諭知被告無罪，由檢察官蒙受不利之訴訟結果
    ，此為檢察官於刑事訴訟個案中所負之危險負擔，即實質舉
    證責任。而被告否認犯罪，並不負任何證明責任，僅於訴訟
    進行過程中，因檢察官之舉證，致被告將受不利益之判斷時
    ，被告為主張犯罪構成要件事實不存在而提出某項有利於己
    之事實時，始需就其主張提出或聲請法院調查證據，然僅以
    證明該有利事實可能存在，而動搖法院因檢察官之舉證對被
    告所形成之不利心證為已足，並無說服使法院確信該有利事
    實存在之必要。此為被告於訴訟過程中所負僅提出證據以踐
    行立證負擔，而不負說服責任之形式舉證責任，要與檢察官
    所負兼具提出證據與說服責任之實質舉證責任有別。苟被告
    依其形式舉證責任所聲請調查或提出之證據，已證明該有利
    事實具存在可能性，即應由檢察官進一步舉證證明該有利事
    實確不存在，或由法院視個案具體狀況之需，裁量或基於義
    務依職權行補充、輔佐性之證據調查，查明該事實是否存在
    ；否則，法院即應以檢察官之舉證，業因被告之立證，致尚
    未達於使人產生對被告不利判斷之確信，而逕為有利於被告
    之認定，不得徒以被告所提出之證據，尚未達於確切證明該
    有利事實存在，遽為不利於被告之判決（最高法院100年度
    台上字第6294號刑事判決參照）。　
三、再按有罪之判決書應於理由內記載認定犯罪事實所憑之證據
    及其認定之理由，刑事訴訟法第310條第1款定有明文。而犯
    罪事實之認定，係據以確定具體的刑罰權之基礎，自須經嚴
    格之證明，故其所憑之證據不僅應具有證據能力，且須經合
    法之調查程序，否則即不得作為有罪認定之依據。倘法院審
    理之結果，認為不能證明被告犯罪，而為無罪之諭知，即無
    前揭第154條第2項所謂「應依證據認定」之犯罪事實之存在
    。因此，同法第 308條前段規定，無罪之判決書只須記載主
    文及理由。而其理由之論敘，僅須與卷存證據資料相符，且
    與經驗法則、論理法則無違即可，所使用之證據亦不以具有
    證據能力者為限，即使不具證據能力之傳聞證據，亦非不得
    資為彈劾證據使用。故無罪之判決書，就傳聞證據是否例外
    具有證據能力，無須於理由內論敘說明（最高法院 100年度
    台上字第2980號刑事判決參照）。本案經審理後既為被告無
    罪之判決（詳如後述），依據前揭最高法院所採見解，本院
    爰不就後述傳聞證據是否具有證據能力等程序事項，再於理
    由中逐一論述，先此敘明。
四、公訴意旨認被告涉有上開犯行，無非係以被告於警詢、偵訊
    時均坦承有於上開時、地騎乘機車至朱○○住處；且依證人朱
    ○○於警詢時之證述，可證朱○○於「三好飯店」前看到被告時
    ，就聞到被告身上散發酒氣，之後被告就騎車上路，朱○○則
    尾隨在其後方，也沒有看到被告在抵達朱○○住處後，有從機
    車車廂內取出酒瓶飲酒等情；並有當事人酒精測定紀錄表、
    財團法人台灣電子檢驗中心呼氣酒精測試器檢定合格證書、
    苗栗縣○○○○○○○道路○○○○○○○○○○路○○○○○○○○號碼000-000號普
    通重型機車之行車畫面等物，為其主要論據。
五、訊據被告堅詞否認有何公訴意旨載述之酒後駕車公共危險犯
    行，其於本院辯稱：當天我有先到「三好飯店」找朱○○，但
    是朱○○可能躲起來，飯店老闆娘黃○就叫我先回去，我在「
    三好飯店」的時候並沒有喝酒，是後來騎車到朱○○住處那裡
    才喝酒的；我喝的是米酒加冰淇淋汽水，使用的容器是寶特
    瓶，我把裝酒的寶特瓶放在機車置物箱內，一到朱○○住處就
    開始喝；朱○○沒有看到我喝酒，但是那附近的鄰居有看到，
    我當天去找朱○○是要叫她開手機，那裡以前是我跟朱○○同住
    的地方，但是我被朱○○趕出來，我不知道那天朱○○會不會讓
    我進去屋子裡，我在那裡等朱○○下班，喝完的寶特瓶就丟在
    1個資源回收桶裡面等語。
六、選任辯護人則提出辯護意旨略以：卷附之路口監視器翻拍照
    片，僅能證明被告騎乘機車至朱○○住處前，但不得證明被告
    確有酒駕情事；而依證人朱○○於原審之證述可知，其於案發
    當日在「三好飯店」時，根本未靠近被告身邊，絕無可能嗅
    聞被告身上有無酒氣；再參酌證人黃○於原審證述，亦可得
    知其當日與被告交談時，並未嗅聞到被告身上有酒氣，均無
    從證明被告確有酒駕情事。是以卷內客觀事證僅能認定被告
    曾經騎車至朱○○住處前，並於同日測得其吐氣所含酒精濃度
    為每公升0.97毫克，但無從證明被告究竟係於何時、何地飲
    用酒類，基於「罪證有疑，利歸被告」之刑事審理原則，不
    能認定被告有公訴意旨所載之犯行等語。　　
七、經查：
（一）依證人朱○○於警詢時證稱：「（問：妳如何得知男子廖發
      興酒後騎乘普重機車？）我當時在苗栗市○○路000號三好
      飯店看到廖發興時，我就有聞到他身上有散發酒氣，後來
      回到我住處苗栗市○○街000巷00號時，我跟我兒子羅○也都
      有聞到他身上散發酒氣」等語（詳參偵字卷第46頁）；惟
      證人朱○○嗣於原審審理時卻改稱：「（問：在三好飯店前
      面，廖發興那時候有喝過酒了嗎？）他有喝酒」、「（問
      ：妳怎麼知道？）因為我要下班看到他」、「（問：妳看
      到他，妳怎麼知道他當時有喝酒？）他有喝酒我知道，他
      講很大聲，一直鬧」、「（問：妳有聞到他有酒味或什麼
      嗎？）我沒有出去，因為看到他我不敢下班」等語（詳參
      原審卷第76頁）。則證人朱○○於警詢時，雖陳稱其有在「
      三好飯店」前聞到被告身上散發酒氣，公訴意旨亦引用此
      一供述證據，作為認定被告酒後駕車之重要依憑；惟證人
      朱○○於原審審理時竟表示：因為看到被告就不敢下班，也
      沒有出來與被告有所接觸等語，則證人朱○○既未走近被告
      ，顯然更無機會嗅聞被告身上有何味道，其又何能如警詢
      時所述聞到被告身上「散發酒氣」？證人朱○○上開所證之
      真實性已堪存疑。
（二）再依證人朱○○於原審審理時所述，其評斷被告在「三好飯
      店」已有飲酒之根據，是因為被告當時「講話大聲」、「
      一直鬧」，此乃證人朱○○基於個人主觀意念所為之推論臆
      測，並非客觀化之檢驗數值，能否作為判斷被告已有飲酒
      之確切證明？非無可議；且依一般人之情緒反應觀察，肇
      因於情緒激動或衝突對立以致提高音量、大聲爭辯，尚非
      少見，證人朱○○單憑此節即作出被告必然已經飲酒之習性
      推論，難認可取。尤其證人朱○○又於原審審理時證稱：「
      （問：被告廖發興在109年10月26日有沒有去三好飯店找
      妳？）有」、「（問：妳有看到他嗎？還是跟他碰到面嗎
      ？）我沒有看到他，我剛好要下班，去外面看他有喝酒，
      我就不敢下班」、「（問：妳是說有看到廖發興在外面喝
      酒？）沒有，哪裡喝酒我不知道，我知道他喝酒醉了」等
      語（詳參原審卷第75頁），其時而表示自己有到外面見到
      被告喝酒，忽又改稱沒有看到被告喝酒，但知悉被告已經
      喝醉，足見證人朱○○說詞反覆，前後矛盾，尚不得以此遽
      認被告確有酒後駕車之客觀事實。
（三）至於證人朱○○於警詢時雖證稱其返回其住處時，有聞到被
      告身上散發酒氣等情，惟案發當日係被告先至朱○○住處後
      ，朱○○隨後再行抵達，此據證人朱○○於原審審理時證述明
      確（詳參原審卷第80至81頁），核與被告於本院所述相符
      （詳參本院卷第51頁）。倘被告上開所辯其在朱○○住處外
      飲用米酒加冰淇淋汽水等情為真，則當朱○○在案發當日返
      回住處時，被告業已早先一步到達該處並飲用酒類完畢，
      此時被告身上殘留酒氣未消，尚符事理，仍不能以此推論
      被告係在「三好飯店」騎車上路前即已飲酒至醉。況朱○○
      與被告先前曾為男女朋友關係，當天又因被告在朱○○住處
      前大聲吵鬧，而以電話報警處理，顯見朱○○與被告間早已
      感情生變，關係非睦，則其所為不利於被告之證詞，非無
      出於挾怨報復之動機，其證明力更顯薄弱，恐難遽予採信
      。
（四）而證人即「三好飯店」老闆娘黃○於原審審理時證稱：被
      告於案發當日有到「三好飯店」大聲說要找朱○○，當時情
      緒很激動，我距離被告約3公尺，就叫被告不要那麼大聲
      、趕快回家，後來被告就離開了，我並不清楚被告當時有
      沒有喝酒，我也沒有聞到酒味等語（詳參原審卷第123至1
      26頁）。則證人黃○當時雖有親見被告現身於「三好飯店
      」，但其僅有察覺被告情緒激動且大聲講話，既未看到被
      告於騎車離開時已有飲用酒類，亦未近身嗅聞被告身上是
      否散發酒味，更足印證被告上開所辯非虛。再觀諸卷附之
      路口監視器翻拍相片（詳參偵字卷第63頁），亦僅能證明
      被告有騎乘機車至朱○○住處前乙節，惟就被告於騎車前是
      否確已飲用酒類？或其當時吐氣所含酒精濃度是否已達刑
      法第185條之3第1項第1款之處罰下限？均屬未明，非可憑
      此率謂被告已有公訴意旨所載之酒後駕車公共危險犯行。
（五）另依證人即朱○○之子羅○於原審審理時所述：我於案發當
      日在家中聽到外面有吵鬧聲，就馬上下去查看，出來時就
      看到朱○○、被告都在外面，被告當時已經跨坐在機車上，
      我沒有看到被告如何騎車過來，也沒看到被告喝酒，但我
      聞到被告身上有很重的酒味，後來我媽媽就叫我進去屋子
      裡面，我就打電話報警等語（詳參原審卷第156至160頁）
      。是依證人羅○上開證詞，其係聽聞屋外傳來吵鬧聲響後
      ，始外出查看發生何事，且查看當時朱○○亦已返家，顯見
      證人羅○並未目睹被告騎車抵達後至朱○○返家之間屋外究
      竟發生何事，已無從見聞被告是否於朱○○返家前在該處屋
      外獨自飲酒之經過。是以證人羅○證稱並未見到被告飲酒
      等語，恐因其外出觀察與被告飲酒之時間落差所致，尚不
      得推認被告前揭所辯皆非實情。至於證人羅○提及被告在
      其住處外有很重的酒味等情，亦僅能證明被告在與朱○○發
      生爭吵前業已飲酒之事實，然就被告是否如公訴意旨所載
      於「三好飯店」開始騎車前即已飲酒乙節，則非證人羅○
      上開陳述所能佐證，亦不得憑此而為不利於被告之認定。
（六）又證人即當日到場處理員警陳○○於檢察事務官詢問時證稱
      ：我於案發當日接獲報案，稱被告在朱○○住處外鬧事，我
      隨即到場處理，到場後見被告在屋外徘徊，但沒有看到被
      告飲酒的過程，當時是朱○○稱被告喝酒騎車到他家那邊，
      但是被告在現場不願接受酒測，所以就請被告跟我們到派
      出所實施吐氣酒精濃度測試，結果為每公升0.97毫克，現
      場並沒有看見酒瓶之類的物品等語（詳參偵字卷第81至82
      頁）；證人陳○○另於原審審理時證稱：當時是接獲民眾報
      案，稱被告在現場鬧事，我才到場處理，到場時已見朱○○
      、羅○在現場，我有聞到被告身上有酒氣，便對被告實施
      吐氣酒精濃度測試，被告起先不願配合，到警局後經過我
      的勸說才進行測試，在測試前被告曾說過當日上午11時許
      有在三角公園飲酒，但我當時並未紀錄或錄影存證；被告
      之酒測值為每公升0.97毫克，依照我的經驗若是剛喝完酒
      ，酒測值不會那麼高，應該是飲酒後已經過了一段時間等
      語（詳參原審卷第162至167頁）。然證人陳○○到場時，被
      告已未有騎乘機車之行為，且羅○、朱○○均已在場，則被
      告究係於騎車前或抵達朱○○住處後才開始飲酒，證人陳○○
      實已無從得知。至於證人陳○○提及被告曾經自述在三角公
      園飲酒一事，既未經承辦員警記明於警詢筆錄，又未即時
      錄音錄影以確認其供述之任意性，被告亦堅決否認上情而
      辯稱是在朱○○住處外飲酒，已無從單憑證人陳○○前揭片面
      所述，認定被告曾有自白犯罪之事實。而證人陳○○就被告
      酒測值、飲酒時間之推論，雖係其基於職務經驗累積之結
      果，但被告既已否認有於騎乘機車前飲用酒類之事，而有
      關一般人甫飲酒完畢之酒測數值變化關係，事涉飲酒種類
      、個人體質、吸收速率及耐受程度等不同變數交互作用，
      本難一概而論，在無其他客觀證據足資參佐之情形下，自
      難僅以證人陳○○之主觀認知或推測，即認定被告係於騎乘
      機車至朱○○住處前飲用酒類。
（七）此外，卷內所附當事人酒精測定紀錄表、財團法人台灣電
      子檢驗中心呼氣酒精測試器檢定合格證書、苗栗縣警察局
      舉發違反道路交通管理事件通知單等物，僅能認定被告於
      109年10月26日14時14分許在苗栗縣警察局苗栗分局南苗
      派出所接受吐氣酒精濃度檢測，且其吐氣所含酒精濃度達
      每公升0.97毫克之事實；然被告並非於騎車途中或甫將車
      輛停妥後旋遭員警攔查實施檢測，無從據此判定被告飲酒
      與駕車行為孰先孰後之關聯性，均不能以此逕認被告確有
      公訴意旨所稱酒後駕車公共危險之犯行。
八、綜上所述，被告堅詞否認涉有公訴意旨所載駕駛動力交通工
    具而吐氣所含酒精濃度達每公升零點二五毫克以上罪，尚非
    無憑。而依舉證分配之法則，對於被告之成罪事項，應由檢
    察官負提出證據及說服法院之實質舉證責任。倘其所提出之
    證據，不足為被告有罪之積極證明，或其指出證明之方法，
    無從說服法院以形成被告有罪之心證，基於無罪推定之原則
    ，自應為被告無罪判決之諭知。本案依憑卷內現存證據資料
    ，仍有相當程度之合理懷疑存在，無從僅憑上述被告吐氣所
    含酒精濃度檢測結果，及證人朱○○前後不一之證詞，即率然
    推斷被告確有公訴意旨所列之酒後駕車公共危險犯行。原審
    因此以不能證明犯罪，依刑事訴訟法第301條第1項規定，判
    決被告無罪，經核原判決對於不能證明被告有檢察官所指之
    上開犯行，業已詳為調查審酌，並說明其認定之依憑，並無
    違法不當之瑕疵可指。
九、維持原判決之理由：　　　
（一）檢察官上訴意旨略以：依據證人羅○及陳○○於原審審理時
      所述，可知其等2人在案發地點均已聞到被告身上散發酒
      味；再觀之承辦員警陳○○職務報告內容可知，被告當日下
      午1時20分尚在前往朱○○住處路上，而當日下午1時35分，
      員警已接獲通報到場處理，倘如被告所辯當天是在朱○○住
      處喝酒，則其喝酒之時點約為當日下午1時25分許，亦即
      被告僅喝酒完約10分鐘，警察就到場處理，此時被告身體
      應尚未代謝酒精，證人陳○○、羅○又何以聞到被告滿身酒
      氣？再者，被告自陳其係喝米酒加汽水，然被告之酒測值
      高達0.97MG/L，顯然被告所辯應係事後卸責之詞。原判決
      顯與一般通常經驗不符，而有判決違背法令之虞，其認事
      用法尚嫌未洽，請將原判決撤銷，更為適當合法之判決等
      語。
（二）惟查：人體於飲酒後，其體內酒精含量會在剛飲酒結束時
      達到最高值，其後依個人不同之代謝率，而逐漸代謝至零
      ，依交通部運輸研究所於77年8月間之實驗研究，國人平
      均酒精代謝率為每小時每公升0.0628毫克，雖經檢察官引
      為上訴理由之參考依據；惟此酒精代謝率之計算，是以吐
      氣酒精濃度之測試值為準，且測試時間距離飲酒結束愈久
      ，因人體自然代謝緣故，其吐氣酒精濃度隨之降低，並非
      用以判斷口中是否殘留酒精氣味之依據。換言之，常人於
      飲用酒類時，一旦經由口腔、食道等消化系統將酒精攝取
      進入體內，旁人即可在飲酒者張口說話或飲食等過程中，
      嗅聞到酒類曾經入口或沾染衣物、毛髮所散發之特殊氣味
      ，伴隨飲品所含酒精濃度之高低差異，酒精氣味之可辨識
      程度亦將有所不同，此與前述吐氣酒精濃度之代謝比率並
      非全然一致。則檢察官上訴意旨所稱員警到場處理時，距
      離被告所辯飲酒結束僅相隔10分鐘，當時其體內酒精尚未
      開始代謝，應不致使證人陳○○、羅○等人聞到滿身酒氣等
      情，恐係將身上散發酒味之時間與前述吐氣酒精濃度代謝
      比率混為一談，立論基礎難謂允妥，已非可採。再者，依
      據前述實驗研究之結果，僅提及吐氣酒精濃度因人體代謝
      緣故而隨時間遞減，亦即在飲酒結束後即開始發生代謝作
      用，並無從印證檢察官上訴意旨所稱被告飲酒結束後約10
      分鐘內尚未開始代謝酒精之推論。況市售米酒之酒精濃度
      ，以台酒公司之紅標米酒為例，其濃度高達22%，如為料
      理米酒，濃度亦為19.5%，酒精含量均非低微。則以檢察
      官上訴意旨所推認之被告飲酒結束時間即案發當日下午1
      時25分許，至員警施行吐氣式酒精濃度測試之下午2時14
      分許，相隔未達1個小時，此時施測發現被告吐氣所含酒
      精濃度為每公升0.97毫克，反足以推認被告飲用酒精濃度
      甚高，且測試當時距離飲酒結束時間未久，始能呈現如此
      高之數值，益徵被告前揭所辯尚非全然無據。準此，檢察
      官上訴意旨所陳，均不足以動搖原審所為有利於被告之認
      定，亦無從說服本院以形成被告有罪之心證，尚不得遽謂
      原審諭知無罪所憑理由或論述有何疏誤。
（三）綜上所陳，檢察官徒執上開理由指摘原審判決被告無罪為
      不當而提起上訴，尚屬無據。本案檢察官之上訴為無理由
      ，應予駁回。
據上論結，應依刑事訴訟法第368 條，判決如主文。
本案經檢察官姜永浩提起公訴，檢察官馮美珊提起上訴，檢察官
謝耀德到庭執行職務。
中　　華　　民　　國　　111 　年　　1 　　月　　18　　日
          刑事第十二庭    審判長法　官  張  國  忠
   　　　     　　　　　　　    法　官  陳      葳   
 　　　　　　　　      　　　　 法　官  高  文  崇
以上正本證明與原本無異。
不得上訴。
 　　　　　　　　　　　         書記官  施  耀  婷   

中　　華　　民　　國　　111 　年　　1 　　月　　18　　日